【裁判字號】    89,台上,1615
【裁判日期】    890330
【裁判案由】    殺人等罪
【裁判全文】
最高法院刑事判決                              八十九年度台上字第一六一五號
    上  訴  人  甲○○  男
右上訴人因殺人等罪案件，不服台灣高等法院台中分院中華民國八十八年十二月二十
八日第二審更審判決（八十八年度重上更(三)字第七十四號，起訴案號：台灣彰化地方
法院檢察署八十六年度偵字第三六六號），提起上訴，本院判決如左：
    主  文
原判決撤銷，發回台灣高等法院台中分院。
    理  由
本件原判決撤銷第一審判決，改判依數罪併罰論處上訴人未經許可無故持有手槍，及
共同殺人二罪刑，固非無見。惟查：(一)本件檢察官原以上訴人涉犯殺人及未經許可無
故持有手槍二罪，且認二罪間有方法結果之牽連關係提起公訴，第一審則認上訴人雖
持槍殺人，但其持有手槍（包括子彈，下同）乃為其前受謝通運之託，代為保管藏匿
，因寄藏而持有行為之一部，與殺人罪部分並無方法結果之裁判上一罪關係，其寄藏
手槍部分之犯行並未據起訴，而未予判決，於理由內予以說明（第一審判決第四頁倒
數第二行至第四行、第五頁第三行至第六行）。案經上訴，原審審理結果，如認未經
許可無故持有手槍部分，與第一審已經判決之殺人部分為裁判上之一罪關係，固仍得
就未經許可無故持有手槍部分，一併予以審判，但如仍認二罪間並無裁判上之一罪關
係，應屬數罪併罰，則無故持有手槍部分，既未經第一審判決，依刑事訴訟法第三百
六十一條規定之反面解釋，自無上訴於第二審法院之餘地，此時，如上訴人對此部分
仍一併提起第二審上訴，第二審法院即應將此部分之上訴駁回，由第一審法院另行補
判，否則第二審法院對此部分，即不應為任何判決，乃原審既亦認無故持有手槍部分
與殺人部分並無裁判上之一罪關係，應屬數罪，竟又於撤銷第一審判決後，對未經第
一審判決之無故持有手槍部分，一併予以科刑之諭知，於法顯屬有違。(二)由被告上訴
或為被告之利益而上訴者，第二審法院不得諭知較重於原審判決之刑。但因原審判決
適用法條不當而撤銷之者，不在此限，刑事訴訟法第三百七十條定有明文。本件第一
審認上訴人與已判決確定之洪順天、林志揚為共同正犯，適用刑法第二十八條、第二
百七十一條第一項論處上訴人共同殺人罪，量處有期徒刑十四年。上訴人不服提起第
二審上訴（檢察官並未對上訴人部分提起上訴），原審則以林志揚係幫助犯，並非共
同正犯，撤銷第一審判決（原判決第十頁第十五行），仍適用刑法第二十八條、第二
百七十一條第一項論處上訴人共同殺人罪刑，則其所為撤銷改判，顯非以第一審適用
法條不當為理由，乃又量處較第一審為重之有期徒刑十五年，與刑事訴訟法之上開規
定亦相違背。(三)第二審審判長於開庭審判時，除應命上訴人陳述上訴要旨外，並準用
第一審審判程序，就被訴事實訊問被告及調查證據；倘未踐行上開程序即命辯論終結
，予以判決，自屬違背法令。本件上訴人經原審依數罪併罰論以共同殺人及未經許可
，無故持有手槍二罪刑，但依原審審判筆錄記載，審判長就事實之訊問，竟僅有「對
檢察官起訴之犯罪事實有何意見﹖」一語，並未就上訴人所犯事實一一予以訊問，俾
其得為詳細之陳述，顯不足使上訴人在審判期日適切行使法律所賦予之防禦權，並就
此為有利辯明之機會。況原判決認定之事實，與檢察官起訴之事實又不盡相同，原審
未針對上訴人所犯事實予以訊問及為證據之調查，遽行宣示辯論終結，予以判決，亦
難謂為適法。(四)被告之自白，須非出於強暴、脅迫、利誘、詐欺或其他不正之方法，
且與事實相符者，始得採為證據，如果被告之自白，係出於不正之方法，並非自由陳
述，即其取得自白之程序已非適法，則不問自白內容是否確與事實相符，因其非係適
法之證據，即不得採為判決基礎。本件依卷內資料，共同被告洪順天於案發當晚曾因
頭部外傷住院治療（相驗卷第二十頁），而其於翌(十七)日上午六時四十分製作完成之警
訊筆錄則長達七頁（相驗卷第四頁），其於第一審先後二次提示該筆錄詢以「警訊所
言有何意見﹖」時，又均答稱：「我剛從加護病房出來，沒說很多話」等語（第一審
卷第六十五頁、第一一一頁），上訴人並據此以洪順天於案發時曾遭陳秋冬之員工持
木棍打傷頭部，住進加護病房，民國八十五年十一月十七日警訊時，神智不清，僅與
警員交談片刻，但其警訊筆錄竟長達數頁，對該筆錄之真實性提出質疑，主張洪順天
之該筆錄所載，並非出於任意性之自白，請求訊問證人即診治之醫師及訊問製作該筆
錄之警員（原審更(一)卷第四十八頁反面、第五十七頁），原審對其上開請求未予調查
，率以洪順天於原審供稱：「八十五年十一月十七日檢察官訊問時我神智清醒」云云
，認上訴人之主張及洪順天之上開供述均非真實（按檢察官訊問時間為八十五年十一
月十七日下午四時二十五分，距警訊筆錄製作完成時間已九小時有餘），遽採洪順天
之該警訊筆錄為判決基礎之一，於證據法則亦難謂無違。上訴意旨指摘原判決違法，
非無理由，應認仍有發回更審之原因。
據上論結，應依刑事訴訟法第三百九十七條、第四百零一條，判決如主文。
中      華      民      國    八十九    年      三      月     三十     日
                              最高法院刑事第二庭
                                  審判長法官  莊  來  成
                                        法官  呂  潮  澤
                                        法官  謝  俊  雄
                                        法官  白  文  漳
                                        法官  蘇  振  堂
      右正本證明與原本無異
                                              書  記  官
中      華      民      國    八十九    年      四      月      五      日
                                                                      ：


司法院資訊處製作；財團法人民間司法改革基金會備份。
